台灣高等法院高雄分院民事判決　九十年度上字第二八四號
　　上　訴　人　丁○○
　　被　上訴人　丙○○
　　訴訟代理人　乙○○
右當事人間請求返還買賣價金事件，上訴人對於中華民國九十年六月四日臺灣高雄地
方法院九十年度重訴字第一三一號第一審判決提起上訴，被上訴人並為訴之追加，本
院判決如左：
    主    文
上訴駁回。
上訴人應給付被上訴人新台幣玖拾參萬柒仟伍佰元，及自民國九十一年五月卅日起，
至清償日止，按週年利率百分之五計算之利息。
第二審（除確定部分外）及追加之訴訟費用由上訴人負擔。
    事  實  及  理  由
一、本件被上訴人與甲○○一同起訴請求判決上訴人給付渠等二人新台幣（下同）一
    千五百萬元（即每人各七百五十萬元），原審判決上訴人應給付被上訴人及甲○
    ○一百八十七萬五千元（即各九十三萬七千五百元），上訴人對其不利部分之判
    決，聲明不服，提起上訴。被上訴人及甲○○捨棄渠等在原審所為「伊等二人均
    係系爭契約當事人」之主張，於本院主張土地買賣契約之買受人及和解契約之當
    事人僅丙○○一人，甲○○非買賣契約及和解契約之當事人，甲○○並撤回起訴
    （故本院審理範圍【後述之追加部分除外】限於原審判決上訴人應給付丙○○九
    十三萬七千五百元之部分）。被上訴人乃就同一訴訟標的請求上訴人應再給付九
    十三萬七千五百元，追加（擴張）應受判決事項之聲明，核與民事訴訟法第四百
    四十六條第一項、第二百五十五條第一項第二款規定相符，應予准許，合先敘明
    。
二、被上訴人主張：伊於八十四年十二月十八日與上訴人丁○○及訴外人陳登和、陳
    坤山、陳庭英等四人（下稱丁○○等四人），就雙方於八十三年五月廿日簽訂之
    土地買賣契約（下稱原買賣契約），成立和解契約，約定「丁○○等人應於和解
    契約簽訂之日起二十日內，將坐落屏東縣車城鄉○○段八十四地號相當於一分半
    面積比例之土地應有部分（下稱系爭土地），移轉予伊指定之江鄧秀鳳，如因法
    令無法辦理所有權移轉登記，原買賣契約無效，丁○○等人應返還已收受之價金
    七百五十萬元及自收受價金之日起，按週年利率百分之八計算之利息；如丁○○
    等人未於所定期間內將系爭土地移轉所有權予江鄧秀鳳，伊得逕行解除該買賣契
    約，丁○○等人應加倍返還收受之價金一千五百萬元」。伊已依約交付價金七百
    五十萬元予丁○○等人收受，詎丁○○等人迄今未依約移轉系爭土地。爰依和解
    契約之約定，以起訴狀繕本送達為解除買賣契約之意思表示，請求上訴人給付七
    百五十萬元及自起訴狀繕本送達翌日（即九十年三月三日）起，至清償日止，依
    週年利率百分之五計算之利息。
三、被上訴人則以：兩造訂約時，土地法關於農地移轉其承受人以能自耕者為限之規
    定尚未刪除。本件買賣之標的為農地，被上訴人無自耕農身分，而被上訴人指定
    之江鄧秀鳳雖具自耕能力，惟伊於八十三年五月間，將系爭土地交付被上訴人，
    因被上訴人疏未就該土地加以整理、使用，致雜草叢生，未能通過屏東縣萬丹鄉
    公所審查，江鄧秀鳳無法取得系爭土地之自耕能力證明，致伊無法移轉予江鄧秀
    鳳，乃不可歸責於伊，被上訴人不可請求還買賣價金等語，資為抗辯。
四、原審判決上訴人應給付被上訴人與甲○○一百八十七萬五千元及利息（即給付被
    上訴人九十三萬七千五百元本息）。上訴人聲明不服，求為：(一)原判決不利於上
    訴人之部分廢棄；(二)廢棄部分，被上訴人在第一審之訴駁回。被上訴人除請求駁
    回上訴外，於本院為訴之追加，請求上訴人給付九十三萬七千五百元，及自九十
    一年五月三十日起，至清償日止，按週年利率百分之五計算利息。上訴人則求為
    駁回訴之追加。
五、兩造不爭執之事實：
  (一)被上訴人與訴外人蕭景昇於八十三年五月二十日與丁○○等人訂立不動產買賣契
    約，由被上訴人與蕭景昇以六千三百七十六萬元向丁○○等人購買渠等所有坐落
    屏東縣車城鄉○○段第八四及八五地號，應有部分各十二分之四之農地，被上訴
    人與蕭景昇已依約給付價金三千萬元，詎丁○○等人未依約完成系爭土地所有權
    移轉登記。被上訴人及蕭景昇與丁○○等人乃合意解除原契約，另由被上訴人於
    八十四年十二月十八日與丁○○等人，簽訂和解契約（本院卷一五一頁），約定
    由被上訴人以七百五十萬元向丁○○等人購買系爭土地（每分地五百萬元，被上
    訴人買一分半，價金七百五十萬元，蕭景昇購買與系爭土地相同地號之其他土地
    四分半，計二千二百五十萬元，二人合計購買六分地，價金三千萬元以二人以前
    所支付之價金抵付），雙方約定丁○○等人應於和解契約簽訂日起二十日內，將
    系爭土地移轉所有權予江鄧秀鳳，如因法令無法辦理過戶登記，原買賣契約為無
    效，丁○○等人應返還收受之價金七百五十萬元及自收受價金之日起，按週年利
    率百分之八計算之利息；且丁○○等人如未於所定期間內將系爭土地移轉所有權
    予江鄧秀鳳，被上訴人得逕行解除該土地買賣契約，請求丁○○等人加倍返還收
    受之價金，而丁○○等人迄今未移轉系爭土地所有權予江鄧秀鳳。
  (二)江鄧秀鳳具有自耕能力。惟屏東縣萬丹鄉農會以系爭土地無農作使用，且雜草叢
    生為由，駁回江鄧秀鳳申請系爭土地之自耕能力証明。
六、兩造爭點之論述：
    系爭土地為農地，依八十九年一月二十六日修正前土地法第三十條第一項前段之
    規定，其所有權之移轉，承受人應以能自耕者為限。惟農地出售與無自耕能力者
    ，其買賣契約原則上固因自始給付不能而無效，但如同時約定登記與買受人所指
    定有自耕能力之人者，亦為法律所不禁，本件被上訴人指定之登記名義人江鄧秀
　　鳳具自耕能力，為兩造所不爭執（本院卷一九四頁），自可為系爭土地買賣之登
　　記名義人。經查：
  (一)上訴人主張其於八十三年五月廿日與被上訴人訂立買賣契約後，即將系爭土地交
    付予被上訴人及蕭景昇保管云云，但為被上訴人所否認。上訴人雖舉陳添丁及相
    片為証，惟証人陳添丁係証稱：其與蕭景昇等人合買之四分半土地，係由陳添丁
    等人要求丁○○等人整地，且丁○○等人確實有在渠等分得土地之旁邊，劃一分
    半土地要登記予丙○○，但兩造實際上如何接洽其不清楚，也不知道丙○○有無
    整地，惟上訴人與陳添丁等人未在購買之六分土地耕作等語（本院卷五六至五七
　　頁），故陳添丁證詞不足以証明上訴人於八十三年五月廿日簽訂買賣契約後，有
　　交付系爭土地予被上訴人管理之事實；再卷附四張相片（本院卷四十至四一頁）
　　係陳添丁等人整地之範圍，亦據陳添丁証述在卷（本院卷五七頁），故上開相片
　　亦不足為上訴人交於訂立買賣契約後，已將系爭土地交付被上訴人管理之証據。
    是上訴人主張伊於八十三年五月間已將系爭土地交予被上訴人，並進而主張因被
    上訴人未依農業使用系爭土地，致未能取得主管機關核發之自耕能力証明書，責
    在被上訴人等語，自非可採。
  (二)兩造於八十四年十二月十八日成立和解契約，江鄧秀鳳設籍屏東縣萬丹鄉社上村
    土庫厝卅二號，為自耕農，符合當時「自耕能力證明書之申請及核發注意事項」
    （下稱注意事項）第八條第一項第二、三款規定，為有自耕能力，此並為兩造所
    不爭之事實。被上訴人已提出江鄧秀鳳申請自耕能力証明之相關文件，並於八十
    五年一月六日申請核發自耕能力証明（原審卷一二０至一二三頁），被上訴人亦
    已依和解契約之內容履行協力之義務。至注意事項第八點第一項第一款所稱「承
　　受農地之使用須符合區域計畫法或都市計畫法有關土地使用管制法令規定」，係
　　指申請核發自耕能力證明書之承受農地使用不得違反相關土地使用管制法令規定
　　之情事，至於承受之農地閒置不用，或其使用非該農地所有權人，即非違反相關
　　土地使用管制法令規定，有主管機關內政部八十三年五月十三日臺內地字第八
　　三七九六八七號函可參（原審卷一二七頁），是屏東縣萬丹鄉公所以系爭農地並
　　未為農作使用，且雜草叢生為由，駁回江鄧秀鳳之聲請，固不合上開函釋意旨，
　　然行政機關未撤銷原處分前，該處分仍生效。兩造所指定之江鄧秀鳳既有自耕能
　　力，則該農地買賣契約，即非無效。江鄧秀鳳雖有自耕能力，但未取得行政機關
　　核發之自耕能力証明書，而土地登記機關辦理農地所有權移轉登記，須提出鄉鎮
　　公所核發之自耕能力証明書始得辦理，為法令所規定，則兩造間所約定「本件買
　　賣之土地，如因法令無法辦理過戶登記」，應屬和解書第四點因法令無法辦理過
　　戶登記，而生所約「買賣契約視為無效」之效果（按：非法律規定之無效），故
　　被上訴人得請求返還已支付之買賣價金，應足認定。
  (三)至於上訴人抗辯其於八十五年五月十五日函請被上訴人配合辦理自耕能力証明，
    惟被上訴人未配合辦理，以致延宕辦理所有權移轉登記云云。本件被上訴人既已
    配合上訴人之提出証件，交由上訴人申請辦理自耕能力証明，但因上訴人未交付
    土地予被上訴人整地，或由上訴人自行整地，致遭萬丹鄉公所駁回江鄧秀鳳申請
    自耕能力証明，則上訴人於無法辦理江鄧秀鳳自耕能力証明時，即負有返還價金
    之義務，被上訴人事後未再配合辦理，並無違約之可言。再上訴人主張和解書雖
    記載自和解之日起廿日內辦理所有權移轉登記，但該廿日係訓示規定云云。惟兩
    造既約定自和解之日起廿日內辦理所有權移轉登記，而被上訴人又依履行其辦理
    自耕能力証明所應負之義務，而上訴人未能申請取得江鄧秀鳳自耕能力証明，則
    兩造之權利義務於該時起即已確定，尚不得任由上訴人於事後得請求被上訴人再
    度配合辦理申請自耕能力証明，以免雙方之權利義務陷於不確定之狀態。末按上
    訴人事後為展現其履行契約之誠意，完成系爭土地之分割，並願將系爭土地移轉
    所有權予被上訴人等情，均係雙方權利義務確定後所生之事項，不足以影響上訴
    人應返還被上訴人買賣價金之義務。
  (四)又按兩造和解契約第四條後段約定丁○○等人未於廿日內將系爭土地移轉所有權
    予江鄧秀鳳，被上訴人即得解除契約，並請求加倍返還收受之價金。惟將該約定
    與第四條前段係約定如因法令無法辦理所有權移轉登記，該買賣契約視為無效，
    丁○○等人應將已收受之七百五十萬元價金，附加自收受之日起按週年利率百分
　　之八計算之利息一併返還被上訴人等語，比較觀之，第四條後段之約定係附有處
　　罰條款之約定，對上訴人不利，故於解釋上應認和解書第四條後段之約定，以可
　　歸責於上訴人之事由為限，較公平原則。而本件江鄧秀鳳未能取得自耕能力証明
　　書，係不可歸責於兩造，已如前述，故被上訴人尚不得請求上訴人加倍返還價金
　　，亦足認定（原審未具理由駁回被上訴人此部分之請求，被上訴人對於原審駁回
　　其此部分之請求，亦未聲明不服）。
七、按數人負同一債務，明示對於債權人各負全部給付之責任者，為連帶債務；無前
    項之明示時，連帶債務之成立，以法律有規定者為限，民法第二百七十二條已有
    明文規定；又數人負同一債務或有同一債權，而其給付可分者，除法律另有規定
    或契約另有訂定外，應各平均分擔或分受之，同法第二百七十一條亦有明定。本
    件被上訴人得請求上訴人返還買賣價金，已如前述，惟和解書並未明示丁○○等
    四人應負連帶返還之責任，依前揭法條之規定，故被上訴人得請求返還之買賣價
    金於一百八十七萬五千元之範圍內為可採，其逾此部分之請求，不應准許。
八、綜上所述，被上訴人依兩造和解契約之約定，請求上訴人給付一百八十七萬五千
    元及所生之法定遲延利息，其中九十三萬七千五百元及自起訴狀繕本送達翌日之
    九十年三月三日起至清償日止，另九十三萬七千五百元自九十一年五月三十日起
    ，至清償日止，均按週年利率百分之五計算之利息，洵屬有據，應予准許。原審
    判命上訴人給付，並無違誤。上訴意旨指摘原判決不當，求予廢棄改判，為無理
    由，應予駁回其上訴。
九、因本案事證已臻明確，兩造其餘主張陳述及所提之證據，均毋庸再予審酌，附此
    敘明。
十、據上論結，本件上訴為無理由，被上訴人追加之訴為有理由，依民事訴訟法第四
    百四十九條第一項、第七十八條，判決如主文。
中　　　華　　　民　　　國　　九十一　　年　　　六　　　月　　　十二　　日
                                      臺灣高等法院高雄分院民事第六庭
~B1審判長法官　許明進
~B2　　　法官　謝肅珍
~B3　　　法官　李炫德
右為正本係照原本作成
如對本判決上訴，須於判決送達後二十日內向本院提出上訴狀，其未表明上訴理由者
，應於上訴後二十日內向本院提出上訴理由書（均須按他造當事人之人數附繕本）。
上訴時應提出委任律師或具有律師資格之人之委任狀，並依附註條文規定辦理。
~B法院書記官　黃玉珠
中　　　華　　　民　　　國　　九十一　　年　　　六　　　月　　 十七 　　日
附註：
民事訴訟法第四百六十六條之一：
對於第二審判決上訴，上訴人應委任律師為訴訟代理人，但上訴人或其法定代理人具
有律師資格者，不在此限。
上訴人之配偶、三親等內之血親、二親等內之姻親，或上訴人為法人、中央或地方機
關時，其所屬專任人員具有律師資格並經法院認為適當者，亦得為第三審訴訟代理人。
第一項但書及第二項情形，應於提起上訴或委任時釋明之。
                                                                     Ａ
